臺灣高等法院刑事判決
109年度上訴字第324號
上  訴  人  
即  被  告  楊顯斌
上列上訴人即被告因詐欺等案件，不服臺灣新竹地方法院107年
度訴字第868號，中華民國108年11月11日第一審判決（起訴案號
：臺灣新竹地方檢察署107年度少連偵字第57號），提起上訴，
本院判決如下：
    主  文
原判決撤銷。
乙○○無罪。 
    理  由
一、審理範圍：
    本案僅上訴人即被告乙○○（下稱被告）提起上訴，檢察官及
    同案被告邱天晴均未提起上訴，是本院審理範圍僅限於被告
    部分。
二、公訴意旨略以：被告與同案被告邱天晴（業經原審判處罪刑
    確定）於民國106年5月起，參與以綽號「胖子」為首之三人
    以上，以詐術為手段，所組成具有持續性及牟利性之詐欺犯
    罪組織。被告與同案被告邱天晴擔任指揮「車手」前往指定
    地點領取詐欺款項並收取之「車手頭」，共同意圖為自己不
    法所有，基於三人以上共同冒用公務員名義詐欺取財之犯意
    聯絡，由該集團其他成年成員先於106年5月31日前某日，假
    冒檢察官向案外人呂淑娟佯稱「涉及刑案須交付帳戶存摺與
    提款卡供監管」云云，致案外人呂淑娟陷於錯誤，允諾當面
    交付存摺、提款卡供監管；嗣同案被告邱天晴於106年5月31
    日接獲該集團指示將交通費連同工作機交予被告，由被告轉
    交陳○宇（業經原審少年法庭宣示感化教育確定），並指示
    陳○宇於106年5月31日下午1時許，在臺中市○○區○○○街00號
    附近之水利會向案外人呂淑娟收取臺中何厝郵局帳號000000
    00000000號帳戶存摺及提款卡，並要求案外人呂淑娟告知密
    碼，再由陳○宇將上開存摺及提款卡交予被告，被告再轉交
    同案被告邱天晴，由同案被告邱天晴交予該集團上游某成年
    成員（被告取得案外人呂淑娟帳戶所涉詐欺取財部分，業經
    臺灣高等法院花連分院以107年度上訴字第67號判決1年6月
    確定）；又同案被告邱天晴、被告取得案外人呂淑娟之帳戶
    後，另將該帳戶交予「李靖綸」，而「李靖綸」所屬詐欺集
    團某成年成員於106年6月1日上午9時30分許，陸續撥打電話
    予告訴人甲○○，假冒長庚醫院職員、警察及檢察官向告訴人
    甲○○佯稱「其涉及刑案須交付現金監管」云云，致告訴人甲
    ○○陷於錯誤，依指示於同年6月3日上午10時11分至屏東縣內
    埔鄉龍泉郵局匯款新臺幣（下同）50萬元至案外人呂淑娟帳
    戶內，再由所屬詐欺集團某成年成員，於106年6月3日上午1
    1時16分、17分、18分許，分別至自動櫃員機提款6萬、6萬
    、3萬元，交由詐欺集團上游某成年成員；旋因告訴人甲○○
    察覺有異，報案處理，該帳戶即遭中華郵政公司於同日圈存
    凍結，因認被告涉犯組織犯罪防制條例第3條第1項後段之參
    與犯罪組織、刑法第339條之4第1項第1、2款之三人以上加
    重詐欺取財罪嫌。
三、按犯罪事實應依證據認定之，無證據不得認定犯罪事實；不
    能證明被告犯罪者，應諭知無罪之判決，刑事訴訟法第154
    條第2項、第301條第1項分別定有明文。又刑事訴訟法上所
    謂認定事實之證據，係指足以認定被告確有犯罪行為之積極
    證據而言，該項證據自須適合於被告犯罪事實之認定，始得
    採為斷罪資料；事實之認定應憑證據，如未發現相當證據，
    或證據不足以證明，自不能以推測或擬制之方法，以為裁判
    之基礎。再認定犯罪事實所憑之證據，雖不以直接證據為限
    ，間接證據亦包括在內，然而無論其為直接或間接證據，其
    為訴訟上之證明，須於通常一般之人均不致有所懷疑，而得
    確信其為真實之程度者，始得據為有罪之認定，倘其證明尚
    未達到此一程度，而有合理之懷疑存在，致使無從形成有罪
    之確信，即不得遽為不利被告之認定（最高法院76年台上字
    第4986號判例意旨參照）。次按檢察官就被告犯罪事實，應
    負舉證責任，並指出證明之方法，刑事訴訟法第161條第1項
    亦有明文規定。因此，檢察官對於起訴之犯罪事實，應負提
    出證據及說服之實質舉證責任；倘其所提出之證據，不足為
    被告有罪之積極證明，或其闡明之證明方法，無從說服法官
    以形成被告有罪之心證，基於無罪推定之原則，自應為被告
    無罪判決之諭知（最高法院92年台上字第 128號判例意旨參
    照）。又按刑事審判上之共同被告，係為訴訟經濟等原因，
    由檢察官或自訴人合併或追加起訴，或由法院合併審判所形
    成，其間各別被告及犯罪事實仍獨立存在。若共同被告具有
    共犯關係者，雖其證據資料大體上具有共通性，共犯所為不
    利於己之陳述，固得採為其他共犯犯罪之證據，然為保障其
    他共犯之利益，該共犯所為不利於己之陳述，除須瑕疵可指
    外，且仍應調查其他必要之證據，以察其是否與事實相符，
    不得專憑該項陳述作為其他共犯犯罪事實之認定，即尚須以
    補強證據予以佐證，不可籠統為同一之觀察；而此所謂其他
    必要證據，應求諸於該等共犯自白以外，實際存在之有關被
    告與犯罪者間相關聯之一切證據（最高法院100年度台上字
    第6592號判決要旨可供參照）。再按被告之自白，不得作為
    有罪判決之唯一證據，仍應調查其他必要之證據，以察其是
    否與事實相符，刑事訴訟法第156條第2項著有明文。是被告
    之自白，雖為證據之一種，但必與事實相符者為限，若其自
    白顯有疑義，而審理事實之法院，就其職權調查之所得，仍
    未能證明其自白確與事實相符者，自不得據為認定犯罪事實
    唯一之基礎；刑事訴訟法關於被告之自白，法院應調查必要
    證據，以察其是否與事實相符之規定，係指被告雖自白犯罪
    ，仍應就其他必要證據從事調查，以察其自白之虛實者而言
    ，亦即被告之自白不得作為認定犯罪之唯一證據，而須以補
    強證據證明其確與事實相符。而所謂補強證據，係指除該自
    白本身外，其他足資證明自白之犯罪事實具有相當程度真實
    性之證據而言（最高法院18年上字第1087號、29年上字第16
    48號、73年台上字第5638號判例、100年度台上字第6181號
    判決參照）。
四、公訴意旨認被告涉犯上開罪嫌，無非係以證人即告訴人甲○○
    警詢時之證述、反詐騙案件紀錄表、報案三聯單及其內埔龍
    泉郵存摺影本及交易明細、郵政入戶匯款申請書等，為主要
    論據。訊據被告固曾於原審自白犯罪，惟上訴後否認犯行，
    辯稱：伊確實有拿到呂淑娟的存摺，並上繳給邱天晴，但後
    面伊都不知情、未參與等語。經查：
  ㈠被告、同案被告邱天晴、陳○宇及該集團其他成年成員，先於
    106年5月31日前某日，向案外人呂淑娟詐得其臺中何厝郵局
    帳號00000000000000號帳戶存摺及提款卡；又被告、邱天晴
    取得案外人呂淑娟之帳戶後，將該帳戶交予「李靖綸」，而
    「李靖綸」所屬詐欺集團某成年成員於106年6月1日上午9時
    30分許，陸續撥打電話予告訴人甲○○，假冒長庚醫院職員、
    警察及檢察官向告訴人甲○○佯稱「其涉及刑案須交付現金監
    管」云云，致告訴人甲○○陷於錯誤，依指示於同年6月3日上
    午10時11分至屏東縣內埔鄉龍泉郵局匯款50萬元至案外人呂
    淑娟帳戶內，再由所屬詐欺集團某成年成員，於106年6月3
    日上午11時16分、17分、18分許，分別至自動櫃員機提款6
    萬、6萬、3萬元等事實，業據證人即同案被告邱天晴警詢、
    偵查原審時之證述、證人即共犯陳○宇於警詢及偵查時之證
    述、證人即案外人呂淑娟於警詢之證述、證人即告訴人甲○○
    於警詢之證述大致相符（見少連偵字第108號卷二第23 至40
    頁、第341至352頁、少連偵字第108號卷三第533至536頁、
    第541至543頁、少連偵字第57卷第51至52頁、第96至97頁、
    原審卷三第48頁、第193至195頁），並有案外人呂淑娟中華
    郵政帳號00000000000000號於106年6月3日11時15分至19分
    之提款之監視錄影畫面、中華郵政股份有限公司106年9月21
    日儲字第1060195764號函所附帳號00000000000000號客戶歷
    史交易清單、告訴人甲○○之屏東縣政府警察局內埔分局龍泉
    派出所陳報單、受理刑事案件報案三聯單、受理各類案件紀
    錄表、內政部警政署反詐騙諮詢專線紀錄表、受理詐騙帳戶
    通報警示簡便格式表、金融機構聯防機制通報單在卷可稽（
    見少連偵字第108號卷二第189至192頁、少連偵字第108號卷
    三第481頁至第482頁、第540至549頁），此部分事實，固堪
    認定。
　㈡被告雖於原審表示認罪（見原審卷三第188頁、第195頁），
    然此自白並無補強證據可佐：
　⒈依被告於警詢、偵查、原審及本院之供述，顯未供承此部分
    犯行：
　⑴於警詢時稱：伊不知道告訴人甲○○被詐騙而於106年1月3日匯
    款50萬元至呂淑娟帳戶之事；陳○宇有把裝有呂淑娟帳戶之
    提款卡、存摺及現金都放在牛皮紙袋交給伊，但伊沒有打開
    ，就交給邱天晴等語（見少連偵字第108號卷二第168頁）。
　⑵於107年5月31日偵查中僅述及其向案外人呂淑娟詐欺取財之
    犯案過程，並未提及此部分犯行（見少連偵字第57號卷第40
    至43頁）。
　⑶於107年6月21日偵查中供稱：伊應該有收取案外人呂淑娟臺
    中何厝郵局帳號00000000000000號帳戶存摺及提款卡，但是
    都轉交給邱天晴，邱天晴交給誰伊不清楚，呂淑娟帳戶後來
    被拿去騙告訴人甲○○之事，伊不知道，這些要問邱天晴等語
    （見少連偵字第57號卷第66頁）。　
　⑷於108年4月1日及同年8月15日原審稱：伊將呂淑娟帳戶交給
    邱天晴，但邱天晴交給誰伊不知道等語（見原審卷一第185
    頁、原審卷二第284頁）
　⑸於本院則供稱：車手把呂淑娟的存摺跟現金交給伊，伊就往
    上交，交給邱天晴，她交給誰伊不清楚，也不知道為何會跑
    到彭郁勝那邊，伊不知道甲○○被騙50萬元，也不知道這部分
    的車手是誰，伊沒有做本件等語（見本院卷第166至167頁、
    第199頁）。
　⑹是被告於原審中之自白是否可信，已有疑義。
　⒉證人即共犯邱天晴、陳○宇之歷次供述，均不足為被告自白之
    補強證據：　　　　
  ⑴證人邱天晴於警詢中並未提及被告此部分犯行（見少連偵字
    第108號卷二第23至40頁），於偵查中證稱：對於呂淑娟帳
    戶並無印象，陳○宇收的帳戶可能交給被告（見少連偵字第5
    7號卷第96至97頁）；於原審則稱：伊對此部分犯行完全沒
    有印象，呂淑娟帳戶去哪要問被告，簿子是誰去領就是誰拿
    去等語（見原審卷三第48頁），於108年10月28日原審準備
    程序及審理時均僅承認其有檢察官起訴之犯行，並稱呂淑娟
    帳戶交給李靖綸等語（見原審卷三第188頁、第193至194頁
    ），均未提及被告有為此部分詐欺犯行。
  ⑵證人陳○宇於警詢時僅稱：被告是伊的上手，向呂淑娟詐欺取
    財部分，伊有將向呂淑娟收取之贓款、帳戶存摺、提款卡交
    給被告，被告再交予何人伊不知道等語（見少連偵字第108
    號卷二第346至348頁）；於偵查中則僅提及向案外人呂淑娟
    詐欺取財部分，並未提及被告此部分犯行（見少連偵字第57
    號卷第51至52頁）。
　⑶綜上，證人邱天晴、陳○宇所證與被告上開供述大致相符，且
    均未指稱被告有何參與詐騙告訴人甲○○之犯行，自難據此為
    被告不利之認定。
　⒊參以詐騙集團之「車手頭」於收取「車手」上繳詐欺所得款
    項後，通常即一併繳回被害人之帳戶存摺或提款卡，而公訴
    人並未舉證證明被告於交付案外人呂淑娟帳戶存摺、提款卡
    予同案被告邱天晴時，對該帳戶之去向及用途知情、或有何
    參與詐騙告訴人甲○○之行為；至反詐騙案件紀錄表、報案三
    聯單及內埔龍泉郵存摺影本及交易明細、郵政入戶匯款申請
    書等資料，僅能證明告訴人甲○○確有遭詐騙並將款項匯入案
    外人呂淑娟帳戶，並無證據證明被告參與此部分犯行。此外
    ，亦無證據證明被告與「李靖綸」所屬詐騙集團間有犯意聯
    絡與行為分擔，基於「罪疑唯輕，利歸被告原則」之法則，
    即應為有利被告認定。
  ⒋至於公訴意旨雖認被告另涉犯組織犯罪防制條例第3條第1項
    後段之參與組織犯罪罪嫌等語。然查：
　⑴公訴人並未舉出任何證據證明被告於本案所參與者，係以「
    胖子」為首之詐欺集團組織，或係「李靖綸」所屬詐騙集團
    ，自難遽認被告所參與者為有別於以「胖子」為首之詐騙集
    團之其他集團，先予敘明。
　⑵次按，行為人以一參與詐欺犯罪組織，並分工加重詐欺行為
    ，同時觸犯參與犯罪組織罪及加重詐欺取財罪，雖其參與犯
    罪組織之時、地與加重詐欺取財之時、地，在自然意義上非
    完全一致，然二者仍有部分合致，且犯罪目的單一，依一般
    社會通念，認應評價為一罪方符合刑罰公平原則，應屬想像
    競合犯，如予數罪併罰，反有過度評價之疑。又加重詐欺罪
    係侵害個人財產法益之犯罪，其罪數計算，以被害人數、被
    害次數之多寡，決定其犯罪之罪數；核與參與犯罪組織罪之
    侵害社會法益，因應以行為人所侵害之社會全體利益為準據
    ，認定係成立一個犯罪行為，有所不同。是以倘若行為人於
    參與犯罪組織之繼續中，先後加重詐欺數人財物，因行為人
    僅為一參與組織行為，侵害一社會法益，應僅就首次犯行論
    以參與犯罪組織罪及加重詐欺罪之想像競合犯，而其後之犯
    行，乃為其參與組織之繼續行為，為避免重複評價，當無從
    將一參與犯罪組織行為割裂再另論一參與犯罪組織罪，而與
    其後所犯加重詐欺罪從一重論處之餘地。查被告於106年5月
    間，參與共犯「胖子」所發起之犯罪組織，並於同年5月16
    日對案外人劉來妹犯加重詐欺犯行，業經臺灣高等法院花蓮
    高分院以107年度上訴字第67號判決認定以一行為同時觸犯
    參與犯罪組織罪及加重詐欺罪，依刑法第55條規定，從一重
    論加重詐欺罪，被告上訴後經最高法院以108年度台上字第4
    95號判決上訴駁回確定，有本院被告前案紀錄表、本院107
    年度上訴字第67號刑事判決在卷可稽（見本院卷第52至54頁
    、第141頁至第150頁），是公訴人所指被告於106年6月1日
    對告訴人甲○○所為加重詐欺取財犯行，顯非其加入詐欺集團
    後首犯，是其被訴參與犯罪組織罪部分，仍屬前案參與組織
    之繼續行為。
五、綜上所述，檢察官所提事證，尚有合理懷疑空間存在，不足使本院認定被告有刑法第339條之4第1項第1款、第2款之三人以上共同冒用政府機關及公務員名義詐欺取財罪及組織犯罪防制條例第3條第1項後段之參與犯罪組織犯行達於無所懷疑，而得確信為真實之程度。此外，復查無其他積極證據足資證明被告有何公訴意旨所指之犯行，是本件不能證明被告犯罪。原審未予詳查，遽認被告與同案被告邱天晴及姓名年籍不詳之詐騙集團成員共同犯刑法第339條之4第1項第1款、第2款之三人以上共同冒用政府機關及公務員名義詐欺取財罪及組織犯罪防制條例第3條第1項後段之參與犯罪組織罪，予以論罪科刑，容有未洽。是被告提起上訴，否認犯罪，指摘原判決不當，為有理由，應由本院將原判決撤銷，改諭知無罪之判決。
據上論斷，應依刑事訴訟法第369條第1項前段、第364條、第301
條第1項前段，判決如主文。
本案經檢察官周文如提起公訴，檢察官黃騰耀到庭執行職務。
中　　華　　民　　國　 109　　年　　4 　　月　　21　　日
                  刑事第九庭    審判長法　官  潘翠雪
　　　　　　　　　　　　　　　　　　　法　官  葉力旗
　　　　　　　　　　　　　　　　　　　法　官  陳俞婷
以上正本證明與原本無異。
檢察官如不服本判決，應於收受送達後20日內向本院提出上訴書
狀，其未敘述上訴之理由者並得於提起上訴後20日內向本院補提
理由書（均須按他造當事人之人數附繕本）「切勿逕送上級法院
」。
                                      書記官  陳麗津
中　　華　　民　　國　 109 　年　　 4 　　月　　22　　日